臺灣高等法院民事判決
109年度上字第363號
上  訴  人  一六八網站股份有限公司

            一六八文創媒體股份有限公司

兼 上二 人
共      同
法定代理人  翁立民  

被 上訴 人  南山人壽保險股份有限公司

法定代理人  陳棠    
訴訟代理人  曾允君律師
被 上訴 人  杜英宗  
訴訟代理人  初泓陞律師
上列當事人間請求侵權行為損害賠償事件，上訴人對於中華民國
109年1月14日臺灣士林地方法院108年度訴字第373號第一審判決
，提起上訴，本院於110年1月12日言詞辯論終結，判決如下：
    主  文
原判決關於命上訴人連帶給付及刊登道歉啟事部分，暨命上訴人
連帶負擔本訴訴訟費用之裁判均廢棄。
上開廢棄部分，被上訴人在第一審之訴駁回。
其餘上訴駁回。
第一審廢棄部分、第二審關於本訴部分之訴訟費用，均由被上訴
人負擔；第二審關於反訴部分之訴訟費用，由上訴人一六八網站
股份有限公司負擔。　　
　　事實及理由
一、被上訴人主張：上訴人翁立民為上訴人一六八網站股份有限公司（下稱168網站公司）、一六八文創媒體股份有限公司（下稱168媒體公司）之董事長，168網站公司經營架設168理財網（http://www.168abc.net/_News/List.aspx），168媒體公司經營發行168周報。翁立民於民國107年12月8日發行之第410期168周報第3版刊登標題「謝益之專欄⑵」、「搬錢搶救南山人壽　潤泰要不要跳下去？　杜英宗的30億元股票　是天上掉下來的禮物　運氣真好！」之報導，同步全文刊登於168理財網（侵權內容如原判決附件1所載4段文字，以下分別稱第1、2、3、4段文字，合稱系爭報導），均屬不實，且未經合理查證，暗示被上訴人南山人壽保險股份有限公司（下稱南山人壽公司）與杜英宗間有暗盤、後謝、退傭等不當報酬以促成交易，故意侵害南山人壽公司之名譽權、信用權及杜英宗之名譽權、信用權、隱私權，致伊受有非財產上損害，應連帶賠償杜英宗及為回復伊名譽之適當處分等情。爰依民法第185條第1項、第195條第1項、公司法第23條第2項規定，求為命上訴人連帶給付杜英宗新臺幣（下同）1元及自起訴狀繕本送達翌日起算之法定遲延利息；並將原判決附件2所示道歉啟事刊登在168周報頭版1期（20號字體、寬35.5公分、長26公分之半版篇幅）、168理財網頂端1日（20號字體、紅色粗體字、白色背景）之判決。南山人壽公司就168網站公司所提反訴則以：伊未發出要約予168網站公司，且翁立民曾拒交發票，雙方未就延後刊登1期應支付6萬元一事，達成意思表示合致，自無契約關係存在。縱有契約關係存在，168網站公司係以不實報導脅迫伊付款，違反公序良俗，依民法第72條規定應屬無效等語，資為抗辯（原審就上開本訴為上訴人敗訴之判決、上開反訴為168網站公司敗訴之判決，上訴人、168網站公司各提起上訴，其餘未繫屬本院部分，不予贅述）。
二、上訴人則以：系爭報導係翁立民依南山人壽公司內部人提供
    之資訊，以筆名「謝益之」所撰寫，業經相當之查證，但為
    保護資訊提供者，無法提供消息來源，且伊於刊登系爭報導
    前曾聯繫並提供報導內容予被上訴人，被上訴人遲未提出書
    面澄清或否定系爭報導內容之證據。南山人壽公司為股票公
    開發行之公司，營運狀況牽涉廣大投資人之利益，伊係基於
    社會監督之責任，為社會公益而報導，並無偏見或惡意，應
    受憲法之保障等語，資為抗辯。另168網站公司於原審對南
    山人壽公司以反訴主張：南山人壽公司公關協理即訴外人鄭
    淑芬與伊接洽過程中，曾要求延緩刊登系爭報導，並同意每
    延緩1期支付6萬元，伊亦開立統一發票予南山人壽公司。惟
    伊延後107年11月9日、16日共2期168周報系列專題報導，南
    山人壽公司卻違約未付12萬元等情。爰依契約之法律關係，
    求為命南山人壽公司給付168網站公司12萬元之判決。上訴
    聲明：㈠原判決關於⒈命上訴人連帶給付與刊登道歉啟事部分
    及⒉駁回168網站公司下列第㈢項之訴部分均廢棄；㈡上開廢棄
    ⒈部分，被上訴人在第一審之訴駁回；㈢南山人壽公司應給付
    168網站公司12萬元。
三、翁立民為168網站公司與168媒體公司之董事長，168網站公
    司經營架設168理財網，168媒體公司經營發行168周報；翁
    立民亦為168周報與168理財網之總編輯，於107年12月8日發
    行之第410期168周報第3版「謝益之專欄⑵」刊載系爭報導，
    並同步刊載於168理財網；翁立民曾將168網站公司同年11月
    8日、15日品名均為「168周報編修費」、含稅金額均為6萬
    元之統一發票交付南山人壽公司，惟該公司未為給付等事實
    ，為兩造所不爭執（見本院卷第298至299頁），堪信屬實。
四、本訴部分：
  ㈠言論自由為人民之基本權利，有促進民主政治發展、實現多
    元社會價值之功能。對於自願進入公眾領域之公眾人物，或
    就涉及公眾事務領域之事項，個人名譽對言論自由應為較高
    程度之退讓。而言論可分為事實陳述與意見表達，前者具有
    可證明性，後者則係行為人表示自己之見解或立場，無所謂
    真實與否。言論屬陳述事實時，如行為人能證明其為真實，
    或主要事實相符，不必責其陳述與真實分毫不差，或行為人
    雖不能證明言論內容為真實，但依其所提證據資料，足認為
    其有相當理由確信其為真實者；言論屬意見表達時，如係善
    意發表，對於可受公評之事，而為適當之評論者，不問事之
    真偽，均難謂係不法侵害他人之權利，尚難令負侵權行為損
    害賠償責任。又解讀爭議之言詞時，除不得任意匿飾增刪外
    ，應綜觀該言詞之全文，以免失真（最高法院97年度台上字
    第970號、99年度台上字第792號判決意旨參照）。另稱名譽
    者，係指人之品德、名聲、信譽或其他人格的價值，受到來
    自社會客觀的評價之謂，是名譽有無受到侵害，應以社會上
    對其之評價是否有受到貶損為斷。
  ㈡系爭報導略以：「（第1段文字）杜英宗在這個案子中成功促
    成這筆交易，是花旗的大功臣，那為何在杜英宗出任南山人
    壽董事長後花旗要對他提告？後來又是如何解決這個訴訟呢
    ？」、「（第2段文字）…他（即杜英宗，下同）自己口述大
    部分的財富是〈花旗銀行的認股權〉，但2008年金融海嘯發生
    後，花旗股價跌到金融海嘯前3％不到，即便到2011年底，股
    價也才回復到金融海嘯前的5％。…他如何有財力在2011年底
    員工認股時一口氣認購30億的南山股票？是潤成集團無償贈
    與？作為併購案成功的《後謝/退佣/獎勵》？還是與尹衍樑之
    間的私人《默契/暗盤/交易》？」、「（第3段文字）…杜英宗
    沒有那麼多錢，卻有價值30億元的股票，只有質押貸款一個
    可能性，但是銀行應該不可以單筆或單一公司貸款擔保品授
    信給個人那麼大的額度吧？」、「（第4段文字）依據南山
    人壽與台新銀行簽訂提供給南山員工認股的融資計畫，年息
    2％，以價值30億元股票，每年的利息金額高達6000萬元，如
    果杜英宗的股款全數是來自於台新銀行的融資，是否他每年
    都有向台新銀行缴付利息？是否都有付息紀錄？還是以南山
    人壽與台新金控間有一些檯面下交易？」等語（見原審卷一
    第147頁）。依被上訴人之解讀，系爭報導係在指稱杜英宗
    原任職訴外人花旗環球財務管理顧問公司（下稱花旗環球公
    司）董事長，於促成南山人壽公司相關併購案時，與潤成集
    團或訴外人尹衍樑間私下有默契、暗盤、交易之約定，而於
    併購案後取得30萬張南山人壽公司股票，並向台新國際商業
    銀行銀行質押股票貸款，藉此取得後謝、退佣、獎勵等情事
    ，而侵害南山人壽公司之名譽權、信用權及杜英宗之名譽權
    、信用權、隱私權。
  ㈢然被上訴人自認杜英宗前曾擔任花旗環球公司董事長，於101
    年間確有取得南山人壽公司30萬張股票，嗣轉職擔任南山人
    壽公司董事長之事實，且未否認杜英宗將該股票質押貸款一
    事（見本院卷第456至457頁）。又被上訴人雖否認杜英宗與
    潤成集團或尹衍樑間私下有默契、暗盤、交易之約定或以南
    山人壽公司30萬張股票作為促成併購案成立之後謝、退佣、
    獎勵等情事。然綜觀系爭報導內容，上訴人並未以肯定語句
    具體指明杜英宗與潤成集團或尹衍樑間確有約定以南山人壽
    公司30萬張股票之後謝、退佣、獎勵作為促成該公司併購案
    成立之默契、暗盤、交易，而係以「杜英宗取得南山人壽公
    司30萬張之大量股票據以質押借款及從花旗環球公司董事長
    轉職南山人壽公司董事長」等被上訴人不爭執屬實之事實及
    可查知之公開資訊，依其生活經驗、專業知識而推論提出或
    有上開暗盤交易與後謝獎勵可能性之疑問。審諸南山人壽公
    司為我國公開發行之金融保險業，擁有眾多投保戶及員工，
    其財務狀況健全與否、法令遵循之配合度、管理階層選才標
    準等事項，影響公司經營良窳甚鉅，果若確有私相授受之暗
    盤交易，致有劣化公司體質或淘空公司資產之虞，勢必嚴重
    損及股票投資人、投保戶及旗下員工之權益。可見系爭報導
    所提出關於可能存在併購案私下暗盤交易與後謝獎勵等質疑
    ，確屬與公益或公共事務密切相關之事項，且非單純僅為被
    上訴人之私德或隱私，自為被上訴人可受公評之範圍。
  ㈣被上訴人雖主張：上訴人係向伊索討金錢未果後，惡意刊載
    系列不實報導（含系爭報導）云云。然上訴人辯稱：伊刊登
    系爭報導前，有傳送檔案予南山人壽公司公關協理鄭淑芬，
    並詢問是否提供書面澄清作衡平報導，其始終未提供等情（
    見原審卷一第241頁、本院卷第355、375頁），被上訴人對
    此並無異詞。且觀之上訴人提出之簡訊對話內容，翁立民係
    在尚未談到延後刊登之對價前，即決定延後刊登，事後才有
    延後1期6萬元之提議（見本院卷第405、423頁），鄭淑芬則
    僅要求暫緩刊登並擇期與翁立民見面商談，卻未提供澄清聲
    明（見本院卷第413、416、418、423、425頁）。綜觀上情
    ，足徵翁立民有將系爭報導內容事先提供鄭淑芬閱覽，並詢
    問是否有書面澄清可供其刊登作為平衡報導，應係善意發表
    言論。況系爭報導僅提出或有暗盤交易與後謝獎勵存在之疑
    問，並未斷言確有此事，被上訴人僅泛稱此侵害被上訴人之
    名譽權、信用權或隱私權，卻未詳予說明及舉證，益徵與侵
    權行為之要件不符。另被上訴人所舉上訴人遭判決應連帶賠
    償及刊登道歉啟事之其他民事事件（見原審卷一第258頁）
    ，所涉之言論或報導內容與本件不同，自無從比附援引而為
    有利於被上訴人之認定；至翁立民遭偵結起訴之刑事案件（
    見本院卷第205至217頁），尚未判決，且民事法院得自行調
    查審認，亦不受刑案之拘束，均併此敘明。
  ㈤準此，上訴人所為系爭報導應係本諸客觀事實，善意發表言
    論，對於可受公評之事，而為適當之評論，揆諸前揭說明，
    不問事之真偽，均難謂係不法侵害被上訴人之權益，尚難令
    上訴人負侵權行為損害賠償責任。被上訴人主張系爭報導侵
    害南山人壽公司之名譽權、信用權及杜英宗之名譽權、信用
    權、隱私權，並據以請求上訴人連帶賠償杜英宗1元及刊登
    道歉啟事在168周報頭版1期、168理財網頂端1日，均無可取
    。又上訴人不負賠償責任，其聲請傳喚杜英宗、陳棠、尹衍
    樑到庭作證（前2人實為民事訴訟法第367條之1規定之當事
    人訊問），自無調查之必要，併此敘明。
五、反訴部分：
  ㈠當事人互相表示意思一致者，無論其為明示或默示，契約即
    為成立，此觀民法第153條第1項規定甚明。又要約經拒絕者
    ，或對話要約非立時承諾者，或非對話要約依通常情形可期
    待承諾之達到時期內相對人不為承諾者，該要約失其拘束力
    。遲到之承諾，視為新要約。將要約擴張、限制或為其他變
    更而承諾者，視為拒絕原要約而為新要約，民法第155條、
    第156條、第157條、第160條亦分別定有明文。是契約為當
    事人互相表示意思一致之雙方行為，須當事人之一方，將欲
    為契約內容之要約，提出於他方，並得其承諾，契約始能成
    立。如要約經他方拒絕，或未即時承諾，該要約失其拘束力
    。他方之承諾如遲到，或對於要約為擴張、限制、變更者，
    則為另一新要約，非經原要約之一方對於新要約承諾，契約
    仍無由成立。另主張法律關係存在之當事人，須就該法律關
    係發生所須具備之特別要件，負舉證責任。168網站公司主
    張其與南山人壽公司間已成立延後刊登1期支付6萬元之契約
    ，自應由其就契約內容達到要約與承諾互相表示意思一致之
    事實，舉證以實其說。
  ㈡168網站公司雖提出其董事長翁立民與南山人壽公司公關協理
    鄭淑芬間之簡訊對話紀錄、電話錄音譯文、會面對話譯文（
    見本院卷二第376至440頁），欲證明168網站公司與南山人
    壽公司間已成立延後刊登1期支付6萬元之契約。然細繹168
    網站公司所提出之上開2人對話略以：
　⒈【107年11月4、5日簡訊】「翁立民（下稱翁）：這次我慌亂
    中陷於錯誤，忘了先向你說明，沒有提前告訴你，所以這6
    萬元，可以不必付，如果南山人壽還是支付，那也是應當的
    。我想你不會誤會」、「鄭淑芬（下稱鄭）：了解…」、「
    鄭：我們内部共識後回覆您」（見本院卷第416至417頁）。
　⒉【107年11月5日電話】「翁：我已經停了那1次了，…因為我
    沒有提前告訴你，…事後再跟你charge費用也不合理。但是
    我還是要告訴你，那是我的錯誤，因為那1天我在截稿，所
    以我也不能說，到時候你們決定這個費用是事後告訴你你不
    認帳，那就算了，如果可以的話，你們還是應該補我這個費
    用的」、「翁：這個費用就是你指定我的版面該如何如何做
    的所charge的費用」、「鄭：OK」（見本院卷第405至406頁
    、第408頁）。
　⒊【107年11月8日簡訊】「鄭：麻煩再將雙方專案合作的費用
    ，下周一（11/12）先開立發票提供給本公司，作為款項申
    請支付憑證。我們將會盡速匯款，完成作業。藉此希望增進
    日後雙方新聞溝通，同時也不再有本公司不實或未澄清說明
    的新聞刊登。再次感謝您的協助」、「翁：1.我先把本期南
    山人壽專題暫停一周，等候貴公司下星期澄清說明。2.我司
    是營利事業，如果要求我司編輯台提供特殊服務，必須支付
    每次6萬元廣編費用。3.下周一我司會將發票6萬元寄出，謝
    謝惠顧」（見本院卷第419至420頁）。
　⒋【107年11月12、13日簡訊】「鄭：翁總編，還是希望您能考
    慮初次先依之前討論進行」、「鄭：我會再向法務長呈報，
    速與您連絡」、「翁：…南山人壽並不符合這些條件，卻需
    要編輯台給予特殊服務，我們是營利事業，必須收取每次6
    萬元服務費 ，但是只能順延刊登時間1次，不影響新聞本身
    ，更不可能要求6萬元服務比照【全年廣告主】的待遇。以
    上說明，敬請諒察，南山人壽今天雖然有意付費，本人恕難
    從命」、「翁：…但是我想提醒你，這1次不可能像過去兩個
    禮拜那樣，讓本報免費服務，你們必須禮拜四以前先付費入
    帳，才能要求編輯台提供特別服務」、「鄭：抱歉，不明白
    你的意思。怎麼又改變了？」、「鄭：授權主管還是希望本
    周四與你見面談，早上也可以」（見本院卷第422至423頁、
    第425頁）。
　⒌【107年11月16日簡訊】「鄭：您今天中午表示，是我主動要
    您拆版。而這個狀況已經跟事實不符，使得我們現在沒辦法
    付錢給您，並且必須跟您澄清」（見本院卷第427頁）。
  ㈢綜觀上開對話紀錄可知，翁立民雖於107年11月5日曾表明指
    定版面處理費用為6萬元，然鄭淑芬僅稱要將訊息帶回公司
    討論，而未達成任何合意。鄭淑芬嗣於同年月8日要求翁立
    民提供統一發票，翁立民雖允諾之，然此充其量僅是交付發
    票一事達成共識，且依同年月12、13日之對話內容顯示，鄭
    淑芬似對於支付6萬元究係撤下報導不再刊登或僅延後1期刊
    登仍有疑義，而要求再與翁立民討論，翁立民亦明確表示拒
    收款項，顯見仍未達成任何合意。2人嗣於同年月16日見面
    後，鄭淑芬正式以簡訊告知拒絕翁立民之提案要約，益徵並
    未達成延後1期支付6萬元之意思表示合致。又168網站公司
    雖聲請傳喚鄭淑芬到庭作證，然其所提上開翁立民與鄭淑芬
    間簡訊或對話之譯文，已足確定其所主張之契約關係不存在
    ，自無再傳訊鄭淑芬作證之必要，併此敘明。
  ㈣準此，168網站公司依契約之法律關係，請求南山人壽公司給
    付12萬元，自屬無據。至168網站公司於言詞辯論終結後具
    狀陳稱另依不當得利、無因管理之法律關係而為請求（見本
    院卷第467頁），本院已無從審酌，併此敘明。
六、綜上所述，被上訴人依民法第185條第1項、第195條第1項、
    公司法第23條第2項規定，請求上訴人連帶給付杜英宗1元，
    及自起訴狀繕本送達翌日起至清償日止，按週年利率5％計算
    之利息，並刊登原判決附件2所示道歉啟事在168周報頭版1
    期（20號字體、寬35.5公分、長26公分之半版篇幅）、168
    理財網頂端1日（20號字體、紅色粗體字、白色背景）；168
    網站公司依契約之法律關係，反訴請求南山人壽公司給付12
    萬元，均屬無據，不應准許。原審就上開本訴部分，為上訴
    人敗訴之判決，容有未洽。上訴意旨指摘原判決此部分不當
    ，求予廢棄改判，非無理由，應由本院將此部分廢棄，改判
    如主文第2項所示。至上開反訴部分，原審為168網站公司敗
    訴之判決，核無不合。上訴意旨指摘原判決此部分不當，求
    予廢棄改判，非有理由，應駁回此部分上訴。
七、本件事證已臻明確，兩造所為其餘攻擊、防禦及舉證，經本
    院審酌後，認與判決結論均無影響，爰不一一論列，附此敘
    明。
八、據上論結，本件上訴為一部有理由，一部無理由，依民事訴
    訟法第450條、第449條第1項、第78條、第85條第1項本文，
    判決如主文。
中　　華　　民　　國　 110  　年　　1　　 月　　26　　日
                  民事第十八庭 
                        審判長法  官  黃明發
                              法  官  周美雲
                              法  官  賴彥魁
正本係照原本作成。
上訴人不得上訴。
被上訴人如不服本判決，應於收受送達後20日內向本院提出上訴
書狀，其未表明上訴理由者，應於提出上訴後20日內向本院補提
理由書狀（均須按他造當事人之人數附繕本）上訴時應提出委任
律師或具有律師資格之人之委任狀；委任有律師資格者，另應附
具律師資格證書及釋明委任人與受任人有民事訴訟法第466條之1
第1項但書或第2項（詳附註）所定關係之釋明文書影本。如委任
律師提起上訴者，應一併繳納上訴審裁判費。
中　　華　　民　　國　　110 　年　　1 　　月　　27　　日
                              書記官  高瑞君
附註：
民事訴訟法第466條之1（第1項、第2項）：
對於第二審判決上訴，上訴人應委任律師為訴訟代理人。但上訴
人或其法定代理人具有律師資格者，不在此限。
上訴人之配偶、三親等內之血親、二親等內之姻親，或上訴人為
法人、中央或地方機關時，其所屬專任人員具有律師資格並經法
院認為適當者，亦得為第三審訴訟代理人。